【裁判字號】    99,易,1450
【裁判日期】    990712
【裁判案由】    重利
【裁判全文】
臺灣臺中地方法院刑事判決              99年度易字第1450號
公  訴  人  臺灣臺中地方法院檢察署檢察官
被      告  乙○○
被      告  甲○○
上二人共同
選任辯護人  洪崇欽律師
上列被告因重利案件，經檢察官提起公訴（99年度偵字第6670號
），本院判決如下：
    主    文
乙○○共同犯重利罪，處有期徒刑參月，如易科罰金以新臺幣壹
仟元折算壹日。
甲○○共同犯重利罪，累犯，處有期徒刑參月，如易科罰金以新
臺幣壹仟元折算壹日。
    犯罪事實
一、乙○○於98年間因重利案件，2罪經本院分別判處拘役 40日
    ，定應執行拘役70日確定，於 98年8月31日易科罰金執行完
    畢。甲○○於95年間因重利案件，經臺灣高等法院臺南分院
    判處有期徒刑 4月確定，於96年2月7日易科罰金執行完畢；
    又於96年間因重利案件，經本院判處有期徒刑 6月確定，嗣
    減刑為有期徒刑3月確定，於 96年11月13日易科罰金執行完
    畢。竟均不知悔改，乙○○與真實姓名年籍不詳自稱「邱先
    生」之成年男子，共同基於重利之犯意聯絡，由乙○○自民
    國98年7月間起，在報紙刊登小廣告，並留下0000000000 號
    行動電話號碼為聯絡電話之方式，從事貸款放利業務。嗣丁○○於98年11月中旬某日，見到該則報紙廣告，即以電話與
    乙○○聯絡後，乙○○即趁丁○○需款孔急，於同日，即由
    「邱先生」前往丁○○位於臺中縣霧峰鄉○○村○○○路16
    之7號住處，借給丁○○新臺幣（下同）5萬元，並約定每10
    日為1期，每期每萬元繳納利息2000元（相當於年利率720％
    ，起訴書誤載為年利率 144％），直至繳清本息為止，「邱
    先生」並要求丁○○提供其國民身分證及面額為2萬5000 元
    之借據共2張（後加計利息、罰款改為3張），以為擔保。於
    98年11月底，「邱先生」與具重利犯意聯絡之甲○○，共同
    前往臺中縣大里市○○○路與國光路口，向丁○○收取利息
    。「邱先生」有時與不詳姓名之成年男子，前往約定地點向
    丁○○收取利息，或由丁○○匯款至乙○○向不知情之「林
    素霞」借用之臺中商業銀行帳號000000000000號帳戶內，因
    而取得與本金顯不相當之重利。嗣丁○○因無力負擔重利，
    乃向警局報案，並於99年3月2日打電話聯絡乙○○，相約於
    同日下午 7時30分許，至丁○○上開住處，由丁○○繳納本
    息，乙○○乃與甲○○前往丁○○住處，於同日下午 8時許
    抵達時，適逢丁○○出門，乙○○及甲○○即向丁○○之母
    表示欲向丁○○收取本息，陳母表示俟丁○○返家再處理。
    約莫20分鐘後，警方據報後亦抵達丁○○上開住所，而當場
    查獲，並當場扣得丁○○之國民身分證1張、面額4萬元之借
    據1張、面額3萬元之借據2張等物。
二、案經臺中縣警察局霧峰分局報告臺灣臺中地方法院檢察署檢
    察官偵查起訴。
    理    由
一、證據能力部分：
  (一)按被告以外之人（包括證人、鑑定人、告訴人、被害人及共
    同被告等）於檢察事務官、司法警察官或司法警察調查中所
    為之陳述，與審判中不符時，其先前之陳述具有較可信之特
    別情況，且為證明犯罪事實存否所必要者，得為證據，刑事
    訴訟法第159條之2定有明文。所謂「前後陳述不符」之要件
    ，應就前後階段之陳述進行整體判斷，以決定其間是否具有
    實質性差異，惟無須針對全部陳述作比較，陳述之一部分有
    不符，亦屬之。而所謂「較可信之特別情況」之情形，亦應
    就前後陳述時之各種外部情況進行比較，以資決定何者外部
    情況具有可信性。若陳述係在特別可信之情況下所為，則虛
    偽陳述之危險性即不高，雖係審判外陳述，仍得承認其有證
    據能力。查本案證人即被害人丁○○於警詢中證述之情節，
    與其於本院審理時之供述有部分前後陳述不符之情形，本院
    審酌其於警詢中之證述距案發日較近，當時記憶自較深刻，
    可立即反應所知，不致因時隔日久而遺忘案情；且較無來自
    被告或其他成員同庭在場之壓力而出於虛偽不實之指證，或
    事後串謀而故為迴護被告之機會，揆諸上開說明，其於警詢
    中所為之陳述，客觀上應具有較可信之特別情況，且亦為證
    明犯罪事實存否所必要，依上揭規定，其於警詢中之證言自
    具有證據能力。
  (二)次按被告以外之人於偵查中向檢察官所為陳述，除顯有不可
    信之情況者外，得為證據，刑事訴訟法第 159條之1第2項定
    有明文。偵查中對被告以外之人（包括證人、鑑定人、告訴
    人、被害人及共同被告等）所為之偵查筆錄，或被告以外之
    人向檢察官所提之書面陳述，性質上均屬傳聞證據。惟現階
    段刑事訴訟法規定檢察官代表國家偵查犯罪、實施公訴，依
    法其有訊問被告、證人及鑑定人之權，證人、鑑定人且須具
    結，而實務運作時，檢察官偵查中向被告以外之人所取得之
    陳述，原則上均能遵守法律規定，不致違法取供，其可信度
    極高，職是，被告以外之人前於偵查中為證述，除反對該項
    供述得具有證據能力之一方，已釋明「顯有不可信之情況」
    之理由外，不宜遽指該證人於偵查中之陳述不具證據能力。
    本件證人即被害人丁○○於檢察官偵查中所為之陳述，未曾
    提及檢察官在偵查時有不法取供之情形，被告或選任辯護人
    亦未釋明上開供述有顯不可信之情況，依上說明，其於偵查
    中之證言自具有證據能力。
  (三)再按被告以外之人於審判外之陳述雖不符刑事訴訟法第 159
    條之1至之4等 4條之規定，而經當事人於審判程序同意作為
    證據，法院審酌該言詞陳述或書面陳述作成時之情況，認為
    適當者，亦得為證據；當事人、代理人或辯護人於法院調查
    證據時，知有刑事訴訟法第159條第1項不得為證據之情形，
    而未於言詞辯論終結前聲明異議者，視為有前項之同意，刑
    事訴訟法第159條之5定有明文。立法意旨在於傳聞證據未經
    當事人之反對詰問予以核實，原則上先予排除。惟若當事人
    已放棄反對詰問權，於審判程序中表明同意該等傳聞證據可
    作為證據；或於言詞辯論終結前未聲明異議，基於尊重當事
    人對傳聞證據之處分權，及證據資料愈豐富，愈有助於真實
    發見之理念，且強化言詞辯論主義，使訴訟程序得以順暢進
    行，上開傳聞證據亦均具有證據能力。除上揭(一)、(二)部分之
    證據能力外，本判決所引用之下列各項證據方法之證據能力
    ，於本院審理時予以提示並告以要旨，各經檢察官、辯護人
    及被告等人表示意見，當事人或辯護人已知上開書面及言詞
    陳述乃傳聞證據，均未於言詞辯論終結前對該等陳述內容異
    議，本院審酌上開陳述作成時，並無人情施壓或干擾，亦無
    不當取供之情形，認為以之作為本案之證據亦屬適當，是該
    等陳述自均具有證據能力。
二、訊據被告乙○○於本院審理時坦承其與「邱先生」共犯上開
    重利犯行，惟供稱：3月2日那天，甲○○從臺南上來，要去
    找他女朋友，剛好有空，伊就找他一起去收錢，甲○○並沒
    有參與重利行為云云。訊據被告甲○○於本院審理時矢口否
    認其有重利之犯行，辯稱：伊沒有見過丁○○，也沒有跟別
    人去跟他收過錢。3月2日乙○○打電話問伊有沒有空一起去
    處理債務，就是去向別人收錢，伊剛好要去臺中找朋友，就
    跟乙○○一起去，沒有拿到什麼好處云云。經查：
  (一)被告乙○○重利之犯行，業經其於警偵訊及本院審理時自白
    不諱，並經證人即被害人丁○○於警偵訊及本院審理時證稱
    屬實，並有借據 7紙、贓物認領保管單（丁○○領回其國民
    身分證）1紙、現場測繪圖 1紙、存摺交易明細2紙、臺中商
    業銀行無摺存款存入通知聯影本3紙及查獲照片5紙在卷可稽
    ，足徵被告乙○○之自白與事實相符，堪予採信。
  (二)被告甲○○固以前揭情詞置辯，被告乙○○於本院審理時亦
    附和其說，然查證人丁○○於警詢時明確證稱：警方提供指
    認照片編號第5號之甲○○，是 99年3月2日到伊家向伊收錢
    的人，他之前於98年11月底早上11時30分許，在臺中縣大里
    市○○○路與國光路口，與「邱先生」一起來向伊收錢，所
    以伊特別有印象等語。其於偵查時亦具結證稱：指認照片編
    號 5號的甲○○，伊有看過他，他跟邱先生一起來跟伊拿錢
    ，在臺中縣大里市○○○路與國光路口看過一次，另一次就
    在伊家，甲○○有進入伊家客廳，並問伊媽媽伊出門了，怎
    麼沒拿錢交給伊媽媽，這是伊媽媽告訴伊的等語。並有臺中
    縣警察局霧峰分局指認犯罪嫌疑人紀錄表在卷可稽（見警卷
    第20頁），該指認表有 6張上半身彩色清晰照片供指認，證
    人丁○○明確指認編號 5號之被告甲○○（未戴眼鏡），係
    曾經跟邱先生向伊收錢的人，可認被告甲○○確有參與98年
    11月底及99年3月2日向丁○○收取重利之行為，甚為明確。
    雖證人丁○○於本院審理時改稱：伊在國光路與德芳南路口
    見過的那個人，和甲○○的身材、臉型差不多，但伊現在不
    能確定是甲○○，因伊事後回想那個人有戴眼鏡，甲○○並
    沒有戴眼鏡，且那個人當時站得很遠，邱先生走過來時，那
    個人坐在車子上，所以伊看不清楚云云，不僅與其於上開警
    偵訊所言迥然不同，且其於偵查時供稱：被告甲○○當時站
    在旁邊沒有講話乙節，與其於本院審理時證稱該人站得很遠
    ，後來坐在車上云云，亦明顯有別，是證人丁○○及被告乙○○於本院審理時之上揭供詞，核係事後迴護被告甲○○之
    詞，均不足採信。
  (三)被告甲○○於警偵訊時供稱：伊知道乙○○從事地下錢莊業
    務，聽他說過他在做這一行，3月2日下午乙○○打電話給伊
    ，問伊有沒有空，說臺中有一筆帳要處理等語，其於本院審
    理時自承3月2日其去被害人丁○○家，有問丁○○母親丁○○在不在等情。另被告乙○○於偵查時陳稱：3月2日甲○○
    從南部上來，沒有正常收入，他知道伊在放貸，伊叫他跟伊
    一起去處理一筆帳，看伊收多少，伊會拿點意思給他等語。
    再查被告乙○○於98年間因重利案件，2 罪經本院分別判處
    拘役40日，定應執行拘役70日確定；被告甲○○於95年間因
    重利案件，經臺灣高等法院臺南分院判處有期徒刑 4月確定
    ，又於96年間因重利案件，經本院判處有期徒刑 6月確定，
    嗣減刑為有期徒刑 3月確定；有臺灣高等法院被告前案紀錄
    表2份在卷可憑。由上可知，被告甲○○已有2次重利前科紀
    錄，明知被告乙○○從事地下錢莊業務，竟分別於98年11月
    底及99年3月2日自臺南北上臺中，各與邱先生及被告乙○○
    一起向被害人丁○○收款，堪認被告甲○○就重利犯行，與
    被告乙○○等人有犯意聯絡及行為分擔無疑。另查被告乙○○於偵查時供稱：3月2日下午 5點多，伊問甲○○有沒有空
    ，伊在朝馬那邊等他，再一起搭計程車去丁○○家云云，被
    告甲○○於偵查時則稱：3月2日下午3、4點乙○○打電話給
    伊，問伊有沒有空，伊二人約在臺南火車站，一起搭客車到
    臺中云云。其二人就3月2日打電話時間、會合地點及見面方
    式均不相符，可知其二人就部分事實有所隱瞞，益認被告甲○○辯稱未參與重利犯行，顯係卸責之詞，被告乙○○附和
    其說，核係迴護之詞，均不足採信。
   (四)本件事證明確，被告二人之犯行均堪認定，應依法論科。
三、核被告乙○○、甲○○所為，均係犯刑法第 344條之重利罪
    。被告 2人及「邱先生」就上開犯行，有犯意聯絡及行為分
    擔，應論以共同正犯。又按接續犯係指以單一行為，經數個
    階段，持續侵害同一法益而言；如數行為於同時同地或密切
    接近之時地實施，侵害同一之法益，各行為之獨立性極為薄
    弱，依一般社會健全觀念，在時間差距上，難以強行分開，
    在刑法評價上，以視為數個舉動之接續施行，合為包括之一
    行為予以評價，較為合理，為包括之一罪（最高法院70年度
    台上字第 2898號、86年度台上字第3295 號判例要旨參照）
    。本件被告等分次向被害人丁○○收取重利之行為，係於密
    切接近之時間陸續收取，且係為遂行收取同一筆貸款之重利
    目的，而分別基於同一重利之犯意接續而為，所侵害之法益
    係屬同一，依一般社會觀念，顯係基於單一犯意接續所為，
    應包括評價為一行為而僅論以接續犯之實質上一罪。再查被
    告甲○○於96年間因重利案件，經本院判處有期徒刑 6月確
    定，嗣減刑為有期徒刑 3月確定，於96年11月13日易科罰金
    執行完畢，有臺灣高等法院被告前案紀錄表在卷可憑，其於
    前案徒刑執行完畢後， 5年以內故意再犯本件有期徒刑以上
    之罪，為累犯，應依刑法第 47條第1項之規定加重其刑。爰
    審酌被告 2人前均有重利前科紀錄，有臺灣高等法院被告前
    案紀錄表在卷可憑，竟不知悔悟，再犯本件重利犯行，對借
    款人及其家庭社會危害匪淺，暨考量被告犯罪之期間暨所得
    ，借款人數僅 1人，尚未以暴力手段催討債務，被告乙○○
    坦承犯行，被告甲○○否認犯行，惟其參與次數不多等一切
    情狀，分別量處如主文所示之刑，並均諭知易科罰金之折算
    標準。扣案之借據 3張，係被害人簽發作為債權憑據及擔保
    之用，倘被害人已清償債務，須返還被害人，而在被害人尚
    未清償全部債務之前，被告就實際貸放之本金及週年利率20
    ％範圍內之利息請求權部分，仍在民法保障之範圍內，得據
    以請求被害人清償，因此，該借據性質上非屬被告所有供犯
    罪所用或所得之物，自無從併予諭知沒收。另扣案之000000
    0000號、0000000000號、0000000000號行動電話各 1支（含
    SIM卡），固分別為被告2人所有，惟與本件重利犯行無涉，
    業經被告 2人供明在卷，是亦不為沒收之諭知。至被告乙○○與被害人丁○○聯絡使用之0000000000號行動電話，因未
    扣案，且形體不明，故亦不為沒收之諭知，均併此敘明。
據上論斷，應依刑事訴訟法第299條第1項前段，刑法第28條、第
344條、第47條第1項，第41條第1項前段，刑法施行法第 1條之1
第1項、第2項前段，判決如主文。
本案經檢察官丙○○到庭執行職務
中    華    民    國    99    年    7     月    12    日
                  刑事第五庭    法  官  張靜琪
以上正本證明與原本無異。
如不服本判決應於收受判決後10日內向本院提出上訴書狀，並應
敘述具體理由；其未敘述上訴理由者，應於上訴期間屆滿後20日
內向本院補提理由書（均須按他造當事人之人數附繕本）「切勿
逕送上級法院」。
                                書記官  王嘉麒
中    華    民    國    99    年    7     月    12    日
附錄論罪科刑法條
中華民國刑法第344條
乘他人急迫、輕率或無經驗貸以金錢或其他物品，而取得與原本
顯不相當之重利者，處 1 年以下有期徒刑、拘役或科或併科 1
千元以下罰金。

司法院資訊處製作；財團法人民間司法改革基金會備份。
